【裁判字號】    89,簡上,161
【裁判日期】    891113
【裁判案由】    調整租金
【裁判全文】
臺灣板橋地方法院民事判決  八十九年簡上字第一六一號
    上  訴  人  丙○○
                己○○○
                戊○○○
    兼右三人共同
    訴訟代理人  丁○○      住台北縣土城市○○街十九巷一弄四號三樓
    被上訴人    大永興業股份有限公司
                            設台北市○○○路○段六號八樓
    法定代理人  乙○○      住.
    訴訟代理人  甲○○      住.
右當事人間請求調整租金事件，上訴人對中華民國八十九年三月九日本院板橋簡易庭
八十八年度板簡字第三一七六號第一審判決提起上訴，本院判決如左：
    主    文
上訴駁回。
第二審訴訟費用由上訴人負擔。
    事    實
甲、上訴人方面：
  一、聲明：求為判決﹕
            （一）原判決廢棄。
            （二）駁回被上訴人在第一審之訴。
            （三）第一、二審訴訟費用由被上訴人負擔。
  二、陳述：除與原判決記載相同者，茲引用之外，另補稱﹕依最高法院八十六年度
            台字上字第一六一三號判例意旨，民法第四百四十二條固規定租賃物為
            不動產者，因其價值之昇降，當事人得聲請法院增減其租金。然此係指
            租賃物之租金以固定金額給付者而言，若未定期限之不動產租賃，契約
            當事人約定租金係按租賃標的不動產價值之固定比率計算，因所約定之
            租金隨不動產價值之昇降而機動調整，契約當事人即無再依民法上開規
            定聲請法院調整租金之必要。本件地租前經台灣高等法院以七十九年度
            上易字第一０一八號認定以系爭土地公告地價之百分之七調整租金為合
            理，惟因所有判例皆未以公告地價為計算基礎，故上開判決應為申報地
            價之百分之七，此即為兩造之租金給與契約，依上揭判例意旨，兩造地
            租既以固定百分比計算地租，公告地價調整時，申報地價亦隨之調整，
            租金數額亦隨之調整，被上訴人即無由再依民法第四百四十二條規定聲
            請調整租金等語。
  三、證據：援用第一審所提出之證據。
乙、被上訴人方面：
  一、聲明：求為判決﹕如主文所示。
  二、陳述：與原判決記載相同，茲引用之。
  三、證據：援用第一審所提出之證據。
    理    由
甲、程序方面﹕
  按訴訟標的，對於共同訴訟之各人，必須合一確定者，共同訴訟人中一人之行有利
  益於共同訴訟人者，其效力及於全體，民事訴訟法第五十六條第一項第一款定明文
  ，查本件上訴人四人之父林金進於生前向被上訴人租用系爭土地，林金進於民國（
  下同）七十年間死亡後，有關承租人之權利義務，依法即由上訴人四人共同繼承，
  即為共同訴訟人，上訴人在原審受有不利益之判決，上訴人丁○○、丙○○二人提
  起上訴，為有利益於共同訴訟人之行為，其效力及於上訴人己○○○、戊○○○，
  合先敘明。
乙、兩造爭執要旨﹕
一、本件被上訴人起訴主張﹕被上訴人等為原告所有坐落台北縣土城市○○段溪頭小
    段第一地號面積四十四平方公尺、同小段第一之一地號面積二十四平方公尺及同
    小段第一之二五號面積二十七平方公尺基地（以下簡稱系爭土地）不定期租賃之
    承租人。渠與被上訴人曾於七十九年間就系爭土地調整租金涉訟，經台灣高等法
    院以七十九年度上易字第一０一八號判決，調整租金按七十六年度公告地價百分
    之七計算每年租金為新台幣（下同）四萬九千八百七十五元，自判決迄今，已近
    十年租金均未曾變動，而系爭土地以同小段第一之一地號為例，公告地價自七十
    六年每平方公尺七千五百元調整為每平方公尺九千六百元，公告現值更由七十六
    年每平方公尺七千五百元竄升至八十七年每平方公尺四萬一千元，況系爭土地現
    已交通便捷，經濟繁榮程度業經提昇，為此起訴請求按公告地價百分之十計算調
    整租金，即自八十八年十月一日起，每年依九萬三百二十元計付租金等語。
二、上訴人等則以：伊等於承租基地上所建之房屋，為老舊石綿板建築，只是提供最
    基本住的須求，沒有任何經濟價值，伊等經濟能力窘迫，連八十七年度的租金尚
    未籌到，且原告於同一地區放租土地皆以申報地價年息百分之五計算，故被上訴
    人請求調整租金應以台灣高等法院以七十九年度上易字第一０一八號認定申報地
    價之百分之七調整租金為合理等語，資為抗辯。
乙、得心證理由﹕
一、被上訴人主張兩造間就系爭土地存有不定期租賃契約，系爭土地曾經台灣高等法
    院以七十九年度上易字第一０一八號判決自七十九年一月一日起按公告地價百分
    之七計算調整租金為每年四萬九千八百七十五元確定，迄今未再調整，系爭土地
    中之同小段第一之一地號，每平方公尺之公告地價七十六年為七千五百元，八十
    七年為九千六百元，而公告現值七十六年為七千五百元，八十七年為四萬一千元
    等事實，業據提出土地登記簿謄本、地價謄本、台灣高等法院上揭民事判決等件
    影本為證，且為上訴人所不爭執，自堪信為真實。
二、按租賃物為不動產，因其價值之昇降，當事人得聲請法院增減其租金，民法第四
    百四十二條定有明文，而該條規定所謂價值之昇降，係指租賃物本身價值於租賃
    契約成立後有昇降而言。本件上訴人固不否認兩造間就系爭土地存有不定期租賃
    契約之事實，已如前述，惟以﹕本件地租前經台灣高等法院以七十九年度上易字
    第一０一八號認定按系爭土地申報地價之百分之七調整租金為合理，此即為兩造
    之租金給與契約，被上訴人即無由再依民法第四百四十二條規定聲請調整租金云
    云置辯。經查﹕上訴人之先祖使用系爭土地已近百年，六十六年時兩造約定之租
    金為全年一千一百三十四元，至六十七年起調整為每年一萬一千二百四十五元一
    節，已據上訴人於台灣高等法院七十九年度上易字第一０一八號民事案件判決審
    理時自認在卷，有上開判決上訴人陳述(一)可參，是本件兩造就系爭土地地租之約
    定即係以固定金額給付者而非按租賃標的不動產價值之固定比率計算者甚明，是
    上訴人此部分辯解委無可採。而系爭土地既有昇漲之事實，有如前述，則被上訴
    人請求調整租金即屬於法有據。
三、再按城市地方房屋之租金，以不超過土地及建築物申報總額年息百分之十為限。
    且於租地建屋者準用之，土地第九十七條第一項、第一百零五條分別定有明文。
    而租賃物為不動產者，其價值如有昇漲，出租人得為增租之請求，至於增加租額
    之多寡，於法定最高限額內，法院固有自由裁量之權，惟須以調整之租金數額與
    承租人使用租賃物所得利益平衡為限，亦即除應斟酌租賃不動產之價值、所處位
    置及四周工商繁榮之情形，暨與鄰地租金為比較外，更應注意承租人利用該租賃
    物之經濟價值與所得之利益，以為公平適當之調整。至所謂土地之總價額，依土
    地法施行法第二十五條規定，土地價額依法定地價，而法定地價，依土地法第一
    百四十八條規定，係土地所有人依該法規定所申報之地價，在平均地權條例施行
    區域，依平均地權條例第十四條、第十六條規定，主管機關每三年應重新規定地
    價一次，舉辦規定地價或重新規定地價時，土地所有權人未於公告期間申報地價
    者，以公告地價百分之八十為其申報地價，其申報地價超過公告地價百分之一百
    二十時，以公告地價百分之一百二十為申報地價。經查﹕系爭土地坐落之台北縣
    土城市○○段溪頭小段第一地號、第一之一地號、第一之二五地號八十六年每平
    方公尺之公告地價為九萬四千元、九萬六千元、九萬六千元，原告於八十六年度
    尚未申報地價，有地價謄本可稽，則系爭土地之法定地價為七十二萬二千五百六
    十元〔（44×9400＋24×9600＋27×9600）×0.8＝722560〕。再查系爭土地上
    有一平房建物，門牌號碼為台北縣土城市○○路○段一八０號，面臨四線道柏油
    道路，距離北部第二高速公路土城交流道約四分鐘車程，交通網路便捷，一百公
    尺處有新建約十二層鋼筋混凝土大廈，附近並有米店、花店、百貨行、相片沖洗
    店、美髮店、牙醫診所、電器行、西藥房等，商業交易活絡，生活機能良好等情
    ，業經原審至現場履勘屬實，製有履勘筆錄附卷可佐，並有被上訴人提出系爭土
    地附近現況照片及土城市○○市○○街道圖在卷足憑，而上訴人主張系爭土地上
    建物僅供住家使用，亦被上訴人所不爭執，本院審酌系爭土之價格昇漲程度、土
    地所在位置工商業繁榮之程度、上訴人利用基地之經濟價值及可得受之利益、鄰
    近頂埔派出所之租金以申報地價總額百分之十計算（參見原審卷附頂埔派出所與
    被上訴人間之土地租賃契約）、系爭土地前經台灣高等法院以七十九年度上易第
    一０一八號判決調整租金為公告地價百分之七（等於申報地價之百分之八點七五
    ）等一切情狀，本院認依系爭土地八十六年度法定地價額年息百分之九計算而調
    整租金為適當。
五、從而，系爭土地之租金，自起訴狀繕本送達上訴人全體後之翌月一日即八十八年
    十月一日起調整為每年六萬五千零三十元（722560×9%＝65030， 元以下四捨五
    入）為合理，被上訴人之請求於此範圍為有理由，應予准許，超逾部分，為無理
    由。是則原審判命上訴人如數給付，於法並無不合。上訴意旨指摘原判決不當，
    求予廢棄改判，為無理由，應予駁回其上訴。
丙、據上論結，本件上訴為無理由，依民事訴訟法第四百六十三條、第四百三十六條
    之一第三項、第四百四十九條第一項、第七十八條，判決如主文。
中      華      民      國    八十九    年      十一    月      十三    日
                                    臺灣板橋地方法院民事第三庭
                                      審判長法官  游  婷  麟
                                            法官  徐  福  晉
                                            法官  李  昭  融
右為正本係照原本作成
本判決不得上訴。
中      華      民      國    八十九    年      十一    月      十四    日
~B法院書記官  陳蒼仁


司法院資訊處製作；財團法人民間司法改革基金會備份。
